【裁判字號】    99,訴,4
【裁判日期】    990326
【裁判案由】    債務人異議之訴
【裁判全文】
臺灣高雄地方法院民事判決                 99年度訴字第4號
原      告  丁○○
            丙○○
            戊○○○
共      同
訴訟代理人  許龍升律師
被      告  台灣中小企業銀行股份有限公司
法定代理人  己○○
訴訟代理人  乙○○
            甲○○
當事人間債務人異議之訴事件，本院民國99年3 月11日言詞辯論
終結，判決如下：
    主  文
原告之訴駁回。
訴訟費用由原告負擔。
    事實及理由
一、原告主張：被告執本院71年度執字第8221號執行事件核發之
    71年12月10日高民執良字第30620 號債權憑證（下稱系爭債
    權憑證）為執行名義，聲請對原告等人所有之房地等財產為
    查封拍賣，經本院以98年度司執字第30826 號清償債務執行
    事件（下稱系爭執行事件）受理執行後，雖因被告嗣後撤回
    執行，而使系爭執行事件終結。系爭債權憑證之本來執行名
    義為本院71年度促字第5538號確定支付命令（下稱系爭支付
    命令），而該支付命令乃基於商業本票所為，依票據法第22
    條第1 項及民法第137 條第3 項規定，其消滅時效期間僅得
    延長為5 年，雖被告曾於77年12月16日聲請執行完畢而重行
    起算時效期間，仍應於82年12月16日已屆消滅時效，然被告
    遲至89年3 月始聲請執行，原告自得主張時效抗辯，拒絕給
    付執行債權金額新台幣（下同）826,591 元。又系爭債權憑
    證所載之債務，乃原告之母即訴外人高謝月容擔任訴外人賢
    安電子有限公司（下稱賢安公司）之連帶保證債務（下稱系
    爭保證債務）。而高謝月容已於92年7 月18 日 死亡，系爭
    保證債務係於繼承開始前已發生代負履行責任之保證債務，
    因高謝月容未留有任何遺產，生前亦未對原告為贈與行為，
    倘以原告之固有財產加以查封拍賣清償，對原告已造成不符
    比例原則之過度侵害，顯失公平，依新修正民法第1148條及
    民法繼承編施行法第1 條之3 之規定，應以所得遺產為限，
    負代為履行之清償責任。又因被告已撤回執行程序，爰變更
    異議之訴之聲明為確認之訴等語。並聲明：確認被告所執之
    系爭債權憑證不得對原告之固有財產為強制執行。
二、被告則以：訴外人賢安公司邀同訴外人吳文豹、吳張金豊、
    張慶安、張金木、高武鎮及高謝月容擔任連帶保證人，於70
    年12月5 日與被告簽訂委託保證發行商業本票契約書，與被
    告訂立自70年12月5 日起至71年6 月3 日止，於125 萬元之
    額度內循環保證訴外人賢安公司發行之商業本票，如有遲延
    而由被告墊款兌付時，不問何種情形，願於接到通知後立即
    清償被告墊付之款項，並願給付自墊款之日起約定之利息、
    違約金，故墊款本金債權係基於委託墊款契約及連帶保證契
    約所生，而非基於票據關係，依民法第125 條規定，其請求
    權消滅時效應為15年。另被告取得系爭支付命令暨確定證明
    書後，曾於71年至94 年 間先後5 次聲請強制執行，消滅時
    效已中斷。又修正後現行民法繼承法之規定，於98年5 月22
    日以前發生之繼承事件，非必然全面適用限定繼承責任，須
    符合民法繼承編施行法第1 條之3 列舉之情形，並由繼承人
    證明由其繼續履行繼承債務顯失公平，經法院審核認定後始
    足當之，原告應就上開事實負舉證責任等語，資為抗辯。並
    聲明：原告之訴駁回。
三、兩造不爭執之事項：
（一）被告前於70年12月5 日與賢安公司簽訂委託保證發行商業
      本票契約書，並由吳文豹、吳張金豊、張慶安、張金木、
      高武鎮（原告之父）及高謝月容（原告之母）擔任連帶保
      證人，約定被告自70年12月5 日起至71年6 月3 日止，於
      125 萬元之額度內循環保證訴外人賢安公司發行之商業本
      票，如有遲延而由被告墊款兌付時，願於接到通知後立即
      清償被告墊付之款項，並願給付自墊款之日起按中央銀行
      核定短期融通放款利率年利率13.75%計算之利息及按前項
      利率20% 計算之違約金。嗣後被告以賢安公司未能依約清
      償為由，向本院聲請對該公司及高武鎮、高謝月容等連帶
      保證人核發71年度促字第5538號支付命令，於71年8 月29
      日確定在案後，並持之聲請本院以71年度執字第8221號強
      制執行事件對賢安公司財產予以執行，惟因該公司並無財
      產可供執行，經本院核發系爭債權憑證。
（二）被告取得系爭債權憑證後，曾先後於75年、77年、89年及
      94年間聲請強制執行，除於77年12月16日曾受償362,612
      元外，其餘各次執行均無效果，系爭保證債務仍有本金
      826,591 元及其約定利息、遲延利息、違約金尚未清償。
（三）訴外人高武鎮於84年4 月2 日死亡後，由訴外人高謝月容
      及本件原告共同繼承；訴外人高謝月容於92年7 月18日死
      亡後，由本件原告共同繼承，且本件原告均未依法辦理拋
      棄繼承或限定繼承，有本院家事庭雄院高98團字第13771
      號、第12212 號函在卷可稽。
（四）被告就原告丙○○所有之門牌號碼高雄市○○區○○路20
      7 巷70號、高雄市三民區○○○路548 巷47號等2 筆房地
      ，及原告高張翠雲所有之門牌號碼高雄市○○區○○路18
      7 巷40號之房地之執行程序，嗣後均已聲請撤回執行，並
      經本院民事執行處發函囑託塗銷查封登記，且均經高雄市
      政府地政處三民地政事務所於98年6 月24日辦理塗銷查封
      登記完竣，而已終結執行程序。有被告提出之本院民事執
      行處塗銷查封登記書在卷可稽，並經本院調取執行卷核閱
      屬實。
四、本件爭點：
    原告請求確認被告所執本院71年12月10日高民執良字第3062
    0 號債權憑證不得對原告之固有財產為強制執行，有無理由
    ？
五、本院判斷：
（一）按「時效完成後，債務人得拒絕給付。請求權已經時效消
      滅，債務人仍為履行之給付者，不得以不知時效為理由，
      請求返還；其以契約承認該債務或提出擔保者亦同。」，
      民法第144 條定有明文。依上開規定之文義可知，我國就
      消滅時效之立法例係只有採「抗辯權發生」之立法，而非
      採「請求權消滅」之立法，故於時效完成後，債權人之請
      求權本身並不消滅，而係僅賦予債務人得拒絕給付之抗辯
      權而已，因此債權人自仍得聲請強制執行，而非已不得聲
      請強制執行，至於債務人則只能提起異議之訴主張時效抗
      辯，以資救濟，此參照司法院二十五院字第1498號解釋：
      「執行名義上債權人所有之請求權，雖已罹時效而消滅，
      執行法院仍應依債權人之聲請，予以執行，惟債務人得主
      張時效，提起執行異議之訴。」之解釋文自明。故原告就
      系爭債權憑證已罹於消滅時效之主張，不論是否屬實，其
      執此理由請求確認被告不得對其固有財產為強制執行，即
      於法無據。
（二）次按民法繼承編施行法第1 條之3 第2 項係規定為「繼承
      在民法繼承編中華民國九十八年五月二十二日修正施行前
      開始，繼承人對於繼承開始以前已發生代負履行責任之保
      證契約債務，由其繼續履行債務顯失公平者，以所得遺產
      為限，負清償責任。」。依上開規定之文義亦可知，民法
      繼承編施行法之上開立法例亦只有採「抗辯權發生」之立
      法而已，並非採「請求權消滅」之立法，因此債權人之請
      求權本身並不消滅，而係僅賦予債務人得主張「以所得遺
      產為限，負清償責任。」之限定繼承抗辯而已，因此債權
      人自仍得聲請強制執行，而非已不得聲請強制執行，至於
      債務人則只能提起異議之訴主張限定繼承之抗辯，以資救
      濟。故原告主張因其被繼承人高謝月容未留有任何遺產，
      生前亦未對原告為贈與行為，其得主張限定繼承之抗辯，
      ，不論是否屬實，其請求確認被告不得對其固有財產為強
      制執行，亦於法無據。
（三）綜上所述，原告請求確認被告所執本院71年12月10日高民
      執良字第3062 0號債權憑證不得對原告之固有財產為強制
      執行，為無理由，應予駁回。
五、本件事證及法律關係已臻明確，兩造其餘主張、陳述及舉證
    ，核與判決結果不生影響，爰不一一論列，附此敘明。
六、訴訟費用負擔之依據：民事訴訟法第78條。
中    華    民    國    99    年    3     月    26    日
                  民事第四庭法  官  郭文通
正本係照原本作成。
如對本判決上訴，須於判決送達後20日內向本院提出上訴狀。
中    華    民    國    99    年    3     月    26    日
                            書記官  黃琬婷

司法院資訊處製作；財團法人民間司法改革基金會備份。
